【裁判字號】    95,勞安上訴,851
【裁判日期】    951102
【裁判案由】    過失致死等
【裁判全文】
臺灣高等法院臺南分院刑事判決     95年度勞安上訴字第851號
上  訴  人
即  被  告  乙○○
扶助辯護人  曾志青  律師
上列上訴人因過失致死等案件，不服臺灣臺南地方法院95年度勞
安訴字第1號中華民國95年6月27日第一審判決（起訴案號：臺灣
臺南地方法院檢察署94年度偵字第14210號），提起上訴，本院
判決如下：
    主  文
上訴駁回。
乙○○緩刑肆年；並向甲○○○支付新台幣參拾柒萬元，給付方
式如下：自民國九十五年十月二十六日起至九十八年十月二十六
日止分三十七期，於每月二十六日給付一期款新台幣壹萬元，至
清償完畢止，如有一期未履行，視為全部到期。
    事  實
一、乙○○於民國九十三年間向張天民承攬位於臺南縣永康市○
    ○街三十四巷五十八號住處翻修工程，並為現場監工，為從
    事業務之人，並自九十三年十月一日起，以平均每日新臺幣
    一千一百四十元代價聘僱陳金柱在該處從事建築物外牆水泥
    粉刷，乙○○身為現場監工，本應注意現場安全維護，尤應
    注意使勞工確實使用安全帶、安全帽及其他必要之防護具（
    如安全母索），以防止勞工在高度二公尺以上之高處作業時
    墜落，避免危害安全事故發生，且依當時情況並無不能注意
    情形，竟於陳金柱於該處三樓外牆從事水泥砂粉刷前壓條放
    樣等工作施工時，疏未在工地現場架設防護網及安全母索。
    嗣於九十三年十二月三十一日下午三時三十分許乙○○竟任
    由勞工陳金柱在未確實使用安全帶及無防護墜落護具保護下
    ，爬至離地高約七公尺之三樓外牆施工架上，陳金柱即在毫
    無防護具、安全網保護下施工時，不慎墜地，經送醫急救後
    ，延至九十四年二月七日下午，因腦挫傷不治死亡。乙○○
    本應於發生死亡職業災害後二十四小時內立即報告檢查機構
    ，竟延至九十四年二月二十二日始通知行政院勞工委員會南
    區勞動檢查所。
二、案經臺灣高雄地方法院檢察署據報相驗簽分偵案，呈臺灣高
    等法院檢察署核轉臺灣臺南地方法院檢察署偵查起訴。因被
    告於準備程序進行中就被訴事實為有罪之陳述，且其所犯非
    死刑、無期徒刑、最輕本刑為三年以上有期徒刑之罪或高等
    法院管轄第一審案件，經告知簡式審判程序之旨，並聽取檢
    察官及被告之意見後，經原審合議庭裁定由受命法官獨任進
    行簡式審判程序。
    理  由
甲、證據能力部分：
一、按被告以外之人於審判外之陳述，雖不符前四條之規定，而
    經當事人於審判程序同意作為證據，法院審酌該言詞陳述或
    書面陳述作成時之情況，認為適當者，亦得為證據。當事人
    、代理人或辯護人於法院調查證據時，知有第一百五十九條
    第一項不得為證據之情形，而未於言詞辯論終結前聲明異議
    ，視為有前項之同意，刑事訴訟法第一百五十九條之五定有
    明文。
二、本件被告犯罪事實之證據方法：１、證人即目擊者甲○○○
    之證述。２、證人楊金禎之證述。３、現場照片4張。４、
    奇美醫院診斷證明書。５、檢察官勘驗筆錄、驗斷書、相驗
    屍體證明書。６、行政院勞工委員會南區勞動檢查所職業災
    害檢查報告書等，被告未於言詞辯論終結前聲明異議（見本
    院卷第二十七、三十七、三十八頁），是本院審酌該言詞陳
    述或書面陳述作成時之情況，認為適當，自得採為證據能力
    ，先行敘明。
乙、實體部分：
一、上開事實，迭據被告乙○○於原審及本院坦承不諱（見原審
    卷第十、十五頁，本院卷第三十九、四十頁），並經證人即
    目擊者甲○○○、楊金禎於警詢證述可按（見相驗卷第四至
    八頁），復有現場照片四張、奇美醫院診斷證明書、檢察官
    勘驗筆錄、驗斷書、相驗屍體證明書、行政院勞工委員會南
    區勞動檢查所職業災害檢查報告書可按（見相驗卷第九、十
    、十二、十五、十九、二十、二十四至三十九頁），是本件
    事證已臻明確，被告犯行堪以認定。
二、核被告所為，係犯刑法第二百七十六條第二項業務過失致死
    罪，及違反勞工安全衛生法第五條第一項第五款規定，致發
    生死亡災害，應依同法第三十一條第一項論處，及違反第二
    十八條第二項第一款規定，應依同法第三十二條第一項第二
    款論處。被告以一過失行為，觸犯刑法第二百七十六條第二
    項及違反勞工安全衛生法第三十一條第一項之罪，所犯構成
    要件不同之罪名，應依想像競合犯，從一重論以刑法業務過
    失致死罪。又被告所犯刑法第二百七十六條第二項業務過失
    致死罪、違反勞工安全衛生法第三十二條第一項第二款之罪
    ，犯意不同，行為互異，應分論併罰。
三、被告行為後，刑法第十一條之規定，亦經修正，將原條文第
    十一條之內容：「本法總則於其他法令有刑罰之規定者，亦
    適用之。但其他法令有特別規定者，不在此限」，予以修正
    增加為「本法總則於其他法律有刑罰或保安處分之規定者，
    亦適用之。但其他法律有特別規定者，不在此限」而已，是
    依此次刑法第二條第一項前段之規定，仍適用原修正前刑法
    第十一條前段規定，併此說明。
四、又被告行為後，刑法第五十五條規定，雖有修正，但僅將原
    條文第五十五條之內容：「一行為而觸犯數罪名或犯一罪而
    其方法或結果之行為犯他罪名者，從一重處斷」，予以修正
    增加為「一行為而觸犯數罪名者，從一重處斷。但不得科以
    較輕罪名所定最輕本刑以下之刑」，即對於牽連犯之規定予
    以刪除而已，乃保留想像競合犯之規定，且修正後第五十五
    條尚有前開但書規定，比較結果，以行為時之舊法對被告較
    有利，是依此次刑法第二條第一項前段之規定，仍適用原修
    正前刑法第五十五條前段規定，併此說明。
五、修正刑法係自九十五年七月一日起施行，在此之前，刑法分
    則編有關罰金刑之貨幣單位係銀元；且依刑法分則編應處罰
    金者，應適用罰金罰鍰提高標準條例第一條、第四條之規定
    ，亦即應按各該具體條文制定或修正之時間先後，定其提高
    之倍數。惟被告行為後，刑法施行法增訂第一條之一，於九
    十五年六月十四日經總統公布，並自同年七月一日起施行；
    該條規定：「中華民國九十四年一月七日刑法修正施行後，
    刑法分則編所定罰金之貨幣單位為新臺幣。九十四年一月七
    日刑法修正時，刑法分則編未修正之條文定有罰金者，自九
    十四年一月七日刑法修正施行後，就其所定數額提高為三十
    倍。但七十二年六月二十六日至九十四年一月七日新增或修
    正之條文，就其所定數額提高為三倍」。亦即自九十五年七
    月一日起，刑法分則編所定罰金之貨幣單位，由原來之銀元
    改為新臺幣；且九十四年一月七日刑法修正時，刑法分則編
    未修正之條文定有罰金者，自九十五年七月一日起，有關罰
    金之數額提高為三十倍。本件被告所犯其中之刑法第二百七
    十六條第二項業務過失致死罪，該條項有罰金刑之處罰（另
    犯之違反勞工安全衛生法第三十二條第一項第二款之罪，該
    條項之罰金刑之貨幣單位即已規定為新台幣）且自二十四年
    七月一日公布施行後即未再修正，依增訂刑法施行法第一條
    之一之規定，其罰金以新臺幣為單位，數額應提高三十倍。
    此與修正前之罰金以銀元為單位，適用罰金罰鍰提高標準條
    例之結果應提高十倍者，對被告而言，並無不利（新臺幣與
    銀元之比例為一比三，換算結果，亦為三十倍）。刑法施行
    法第一條之一係替代罰金罰鍰提高標準條例部分條文，與罰
    金罰鍰提高標準條例罰金額度相同，既不發生有利或不利問
    題，只是將貨幣單位由銀元改為新臺幣，並非法律變更刑度
    之條文，當無比較新舊法問題，而參照修正後刑法第二條第
    一項本文已規定，行為後法律有變更者，適用「行為時」之
    法律，亦即適用刑法法規之原則已改為從舊即從行為時之法
    理，是應逕依修正前規定論處，併此敘明。
六、再被告行為後，刑法第四十一條第一項前段規定：「犯最重
    本刑為五年以下有期徒刑以下之刑之罪，而受六個月以下有
    期徒刑或拘役之宣告，因身體、教育、職業、家庭之關係或
    其他正當事由，執行顯有困難者，得以一元以上三元以下折
    算一日，易科罰金」。又被告行為時之易科罰金折算標準，
    修正前罰金罰鍰提高標準條例第二條前段（現已刪除）規定
    ，就其原定數額提高為一百倍折算一日，則本件被告行為時
    之易科罰金折算標準，應以銀元三百元折算一日，經折算為
    新臺幣後，應以新臺幣九百元折算為一日。惟被告行為後，
    刑法第四十一條規定第一項前段，亦經總統於九十四年二月
    二日華總一義字第○九四○○○一四九○一號修正公布，並
    於九十五年七月一日施行，則規定：「犯最重本刑為五年以
    下有期徒刑以下之刑之罪，而受六個月以下有期徒刑或拘役
    之宣告者，得以新臺幣一千元、二千元或三千元折算一日，
    易科罰金」。比較修正前後之易科罰金折算標準，以九十五
    年七月一日修正公布施行前之規定，較有利於被告，則應依
    刑法第二條第一項前段，適用修正前刑法第四十一條第一項
    前段規定，定其折算標準。
七、又行為後法律有變更者，依修正前刑法第二條第一項之規定
    ，以適用裁判時法為原則，如行為時法有利於行為人，則例
    外適用行為時法；依修正後刑法第二條第一項規定，以適用
    行為時法為原則，惟如裁判時法有利於行為人，則例外的適
    用裁判時法。以往實務見解，認原判決未及比較適用新舊法
    時，上訴後，雖比較結果以舊法有利於行為人，而原判決別
    無其他撤銷事由，仍應由本院以此為由撤銷改判。惟修正後
    之規定係以適用行為時法為原則，因此原判決雖未及比較適
    用，然上訴本院後，經比較新舊法，行為後之法律並非較有
    利於行為人，仍應適用行為時法，則原判決適用行為時法即
    無不當，自不構成撤銷之事由，併此敘明。
八、原審因而適用勞工安全衛生法第三十一條第一項、第三十二
    條第一項第二款，刑法第二條第一項前段、修正前刑法第十
    一條前段、刑法第二百七十六條第二項、修正前刑法第五十
    五條、第四十一條第一項前段，罰金罰鍰提高標準條例第一
    條前段、第二條之規定，並爰審酌被告既為雇主，原應注意
    維護受僱者工作環境之安全，竟疏於注意未能提供適當之安
    全護網，致發生被害人死亡之結果，使被害人家屬承受喪失
    親人之痛苦，故犯罪所生之損害甚重，及未與被害人家屬達
    成和解，惟被告犯後坦承犯行，犯後態度良好及其他一切情
    狀，就其所犯過失致死罪部分，量處有期徒刑八月，並就其
    違反勞工安全衛生法部分另量處拘役五十日，拘役部分並諭
    知如易科罰金以參佰元折算壹日。認事用法俱無不合，量刑
    亦稱妥適（因修正後規定係以適用行為時法為原則，因此原
    判決雖未及比較適用新舊法，然上訴本院後，經比較新舊法
    ，行為後之法律並非較有利於行為人，仍應適用行為時法，
    則原判決適用行為時法即無不當，自不構成撤銷之事由），
    被告上訴意旨認原審量刑太重，指摘原判決不當，並無可取
    ，為無理由，應予駁回。惟本院查其未曾受有期徒刑以上刑
    之宣告，有臺灣高等法院被告前案紀錄表一份可憑，且已與
    被害人家屬以新台幣六十萬元達成民事和解，除先前已給付
    新台幣二十三萬元外，餘款三十七萬元則開立本票三十七張
    按月分期給付，此業據被害人家屬甲○○○來院陳明在卷（
    見本院卷第三十七頁），本院為消弭被害人家屬疑慮，並期
    被告能遵守約定按期給付，免僥倖之徒利用分期之利，矇騙
    被害人家屬取得諒解，並得法院寬判，於給付數期款後即不
    再履行，而予被害人家屬二度之傷害，故依刑法修正後緩刑
    之規定，按本件犯罪在新法（即修正施行後刑法）施行前，
    新法施行後，緩刑之宣告，應適用新法第七十四條之規定（
    最高法院九十五年度第八次刑事庭會議決議參照），本院爰
    依修正施行後刑法第七十四條第一項第一款、第二項第三款
    之規定，認被告所宣告之徒刑、拘役以暫不執行為適當，併
    諭知緩刑四年，並命被告賠償被害人家屬甲○○○共新台幣
    三十七萬元，給付方式如下：自九十五年十月二十六日起至
    九十八年十月二十六日止分三十七期，於每月二十六日給付
    一期款新台幣壹萬元，至清償完畢止，如有一期未履行，視
    為全部到期。此部分與原和解條件待給付之內容相同，依同
    法第四項規定得為民事強制執行名義，又依同法第七十五條
    之一第一項第四款規定，受緩刑之宣告而違反上開本院所定
    負擔情節重大，足認緩刑難收其預期效果，而有執行刑罰之
    必要者，得撤銷其宣告。併為說明。
據上論斷，應依刑事訴訟法第三百六十八條、刑法第七十四條第
一項第一款、第二項第三款，判決如主文。
本案經檢察官劉欽銘到庭執行職務。
中    華    民    國    95    年    11    月    2     日
                  刑事第一庭    審判長法  官  黃崑宗
                                      法  官  蔡長林
                                      法  官  夏金郎
以上正本證明與原本無異。
如不服本判決，應於收受本判決後十日內向本院提出上訴書狀。
其未敘述上訴理由者並得於提起上訴後十日內向本院補提理由書
狀（均須按他造當事人之人數附繕本）「切勿逕送上級法院」。
                                      書記官  劉岳文
中    華    民    國    95    年    11    月    6     日
附錄：本判決論罪科刑法條
中華民國刑法第276條第2項：
從事業務之人，因業務上之過失犯前項之罪者，處5年以下有期
徒刑或拘役，得併科3千元以下罰金。
中華民國刑法第74條第1項第1款、第2項第3款、第4項
受 2 年以下有期徒刑、拘役或罰金之宣告，而有下列情形之一
，認以暫不執行為適當者，得宣告2年以上5年以下之緩刑，其期
間自裁判確定之日起算：
一、未曾因故意犯罪受有期徒刑以上刑之宣告者。
緩刑宣告，得斟酌情形，命犯罪行為人為下列各款事項：
三、向被害人支付相當數額之財產或非財產上之損害賠償。
前項情形，應附記於判決書內。
第 2 項第 3 款、第 4 款得為民事強制執行名義。
中華民國刑法第75條之1第1項第4款：
受緩刑之宣告而有下列情形之一，足認原宣告之緩刑難收其預期
效果，而有執行刑罰之必要者，得撤銷其宣告：
四、違反第 74 條第 2 項第 1 款至第 8 款所定負擔情節重大
    者。
勞工安全衛生法第32條：
有左列情形之一者，處 1 年以下有期徒刑、拘役或科或併科新臺
幣九萬元以下罰金：
一、違反第 5 條第 1 項或第 8 條第 1 項之規定，致發生第 28
條第 2 項第 2 款之職業災害。
二、違反第 10 條第 1 項、第 20 條第 1 項、第 21 條第 1 項
、第 22 條第 1 項或第 28 條第 2 項、第 4 項之規定。
三、違反主管機關或檢查機構依第 27 條所發停工之通知。
法人犯前項之罪者，除處罰其負責人外，對該法人亦科以前項之
罰金。


司法院資訊處製作；財團法人民間司法改革基金會備份。
